最高法院民事判決　　　　　　　　　　　　　　　八十八年度台上字第一九九○號
　　上　訴　人　光信國際發展股份有限公司
　　法定代理人　林光輝
　　被 上訴 人　廣勵石材有限公司
　　法定代理人　羅慧恩
右當事人間請求給付承攬報酬事件，上訴人對於中華民國八十七年七月六日台灣高等
法院台中分院第二審更審判決（八十七年度上更(二)字第一三號），提起上訴，本院判
決如左：
    主  文
上訴駁回。
第三審訴訟費用由上訴人負擔。
    理  由
本件被上訴人主張：伊於民國八十年八月二十六日承攬上訴人（原名傑信建設股份有
限公司）在台中市○○路、漢口路所建洛克菲勒建物大理石工程，業已完工，上訴人
尚欠工程款新台幣（下同）二百七十四萬七千五百四十一元未付；復於八十二年二月
二十二日承攬上訴人在台中市○○路、天津路口所建維多利亞建物大理石工程（上開
二工程，下稱系爭工程），亦已完工，上訴人尚欠工程款四百十六萬三千九百四十六
元未付。嗣經雙方會算，扣除工程延誤及修繕款後，上訴人尚應給付三百三十九萬二
千零六十二元（原判決誤繕為二百三十四萬二千零六十二元），屢催不付。求為命上
訴人如數給付並加計法定遲延利息之判決（被上訴人逾上開請求部分，經第一審為被
上訴人敗訴判決，未據聲明不服。另上開金額中之十二萬零九百五十三元本息部分，
業經更審前第二審為上訴人敗訴之判決確定）。
上訴人則以：系爭工程有色差、白華及色斑（或稱水斑）等瑕疵，故尚未驗收通過，
雙方於驗收前，雖曾會算，但僅言及白華及矽利康之瑕疵與工程延誤，未包括色斑之
瑕疵，且無被上訴人之任何簽章表示同意，該會算單僅屬上訴人內部管理之文件，不
能作為兩造間就系爭工程款所為之和解憑據。況該會算單所載工程款須於驗收過後始
履行，被上訴人所承攬之工程迄未通過驗收，自不得請求給付。而上述瑕疵並經台灣
省建築師公會鑑定結果，非拆除重作不可，無法修補，拆除重作費用亦高達五百八十
五萬七千四百三十六元，上開費用，逾三百三十九萬元上訴人依法可向被上訴人求償
，得為抵銷，經抵銷後，被上訴人已無餘款可以請求等語。資為抗辯。
原審以：被上訴人先後於八十年八月二十六日、八十二年二月二十二日承攬上訴人所
建之洛克菲勒、維多利亞建物之系爭工程，工程總價以實作實算為準，有工程合約書
二件為證。系爭工程，業經兩造會算完畢，有會算單影本可稽，上訴人雖辯稱：該會
算，僅言及白華及矽利康之瑕疵與工程延誤，不包括色斑之瑕疵，且無被上訴人之簽
章表示同意，該會算單僅屬上訴人內部管理之文件，不能為兩造就系爭工程款所為之
和解云云。惟查上訴人已是承：「系爭會算單是上訴人公司營建部之工地主任黃志達
、呂錦銓二人會算的，呂錦銓是維多利亞之工地主任，黃志達是洛克菲勒之工地主任
，會算單是他們二人會算的」等情，黃志達、呂錦銓二人並簽名於會算單上之後呈交
上訴人公司之營建部總經理許聰雄，再經由許聰雄於八十三年一月間交與被上訴人，
業據證人許聰雄結證屬實；證人許聰雄並證稱：「……（會算單上之應扣款）是指當
時洛克菲勒大樓已發生之白華及矽利康的修繕，維多利亞大樓有工程延誤的扣款一百
萬元及修繕的部分」云云，被上訴人亦稱：「徐（應係「許」之誤）總經理交給我的
（按指會算單），當時我向他要錢，我對他說該扣的可以扣；他便拿這張會算單給我
說，以上面的金額為（準），我也同意了。」云云，被上訴人雖於起訴時主張維多利
亞工程尾款尚有四百十六萬三千九百四十六元未付，洛克菲勒工程尾款尚有二百七十
四萬七千五百四十一元未付，惟依會算單所示，洛克菲勒工程實作金額為三千三百四
十二萬二千六百八十四元，尚有尾款二百六十五萬二千一百三十九元未付，維多利亞
工程實作金額為一千八百七十七萬五千九百二十元，尚有尾款三百三十二萬六千二百
五十元未付；兩造既經會算，由上訴人公司營建部總經理許聰雄交付會算單與被上訴
人公司之法定代理人，自屬上訴人營業上之事務，效力自及於上訴人公司，許聰雄所
為營業上必要之和解，除法律上有特別限制外，並無經上訴人特別授權之必要，該會
算單未經許聰雄交付被上訴人前，固屬上訴人公司內部文件，既經許聰雄交付被上訴
人法定代理人，被上訴人法定代理人亦表示同意按會算單上所載金額請款時，兩造就
會算單上所載成立系爭工程款之和解，均應受會算單內容之拘束。參酌會算單上列載
洛克菲勒及維多利亞二工程之合約總價、追加金額、已估驗款、保留款、實付款、實
作金額、暫付款（未沖帳）、尾款、其他應扣款（包括工程延誤及修繕應扣款）等項
；而會算單上「其他應扣款」項內，即列有洛克菲勒工程為「四十八萬九千八百二十
五元」，列載原因「白華及矽利康修繕（詳附件三）」；維多利亞工程為四十三萬八
千五百元（應扣）、一百萬元（工程延誤應扣）、六十五萬八千零二元「修繕應扣」
（詳附件五）等字樣。上訴人既抗辯尚有瑕疵未經會算，自應提出其『附件三』、『
附件五』，以供調查系爭工程之瑕疵究指何項目，應扣款之明細如何，然上訴人始終
未能提出該『附件三』、『附件五』，徒謂：會算時未將「色差」列入，而色差問題
必需全部拆掉才能解決云云，已屬難信；且系爭工程之瑕疵，上訴人於八十二年十二
月八日通知被上訴人之存證信函，已載明：「……至今仍有『石材施作不良』、『龜
裂』、『色差』及『吐白華』等等……貴公司於八十二年十二月十一日未進場改善，
本公司將代為僱工處理，所產生之一切費用將由貴公司承包該兩棟工程款中扣除。…
…」，顯見『色差』之瑕疵，早在上訴人交付會算單前即已存在，上訴人非不知情，
既稱要雇工處理，再由工程款中扣除，自無不於交付會算單與被上訴人時，不扣減『
色差』瑕疵款之理。另上訴人辯稱：「上訴人迫於交屋在即，不得已乃依民法第四百
九十三條之規定，自行雇工修補，而其費用遠超過三百三十九萬元，上開費用依法自
得向被上訴人求償，茲為簡便計，……主張抵銷……」云云，卻未能提出其自行雇工
修補，而其費用遠超過三百三十九萬元之證據，而上訴人提出其與第三人好漢公司於
八十二年八月十六日訂定之承攬契約，其工作內容為石材打除清運，費用為七十五萬
元，縱認此係系爭工程之瑕疵修補，亦係兩造會算前所發生，既已於會算單上列載應
扣款項，上訴人即不得再以此主張扣減。系爭工程之瑕疵，固經台灣省建築師公會鑑
定無法消除，須拆除重作，其拆除重作費用為地坪重作部分二百零八萬四千五百元，
外牆石材拆除重作部分三百七十七萬二千九百三十六元，有該鑑定結果報告書及補充
說明書附卷可稽。惟按和解有使當事人所拋棄之權利消滅及使當事人取得和解契約所
訂明權利之效力，民法第七百三十七條定有明文。兩造就系爭工程款之實作金額、已
付款、暫付款（未沖帳），尾款及其他應付款均已於會算單詳細列明，自應受會算和
解金額之拘束，不容事後翻悔，以上訴人一方請求鑑定瑕疵之金額作為主張抵銷之依
據。上訴人辯稱：其得依前開台灣省建築師公會鑑定之重作費用額為扣減或抵銷云云
，亦不足採。系爭工程早已完工，為兩造所不爭執，完工後，被上訴人始向上訴人請
領尾款，而以會算單所示之金額和解，已如前述，既經會算，且經被上訴人同意，會
算單又係上訴人所提出，則衡之常情，上訴人於會算前，其工地主任黃志達、呂錦銓
均已就系爭工程為驗收及檢查，否則會算單上當無其他應扣款（指『白華及矽利康修
繕』、『應扣』、『工程延誤應扣』、『修繕應扣』之項目及其金額）之記載，上訴
人八十三年三月三十日及八十三年六月十一日之存證信函雖載：「經雙方驗收通過後
，我方將發放剩餘之尾款」云云，惟此係上訴人片面以驗收不通過而作為拒絕付款之
藉口，有違兩造之和解。上訴人辯稱：未經驗收通過，伊可不付款云云，殊不足採。
依會算單所載，洛克菲勒工程尾款二百六十五萬二千一百三十九元，應扣款（白華及
矽利康修繕）四十八萬九千八百二十五元；維多利亞大理石工程部分，尾款三百三十
二萬六千二百五十元，應扣款四十三萬八千五百元、工程延誤應扣一百萬元及修繕應
扣六十五萬八千零二元，上訴人欠被上訴人工程尾款計五百九十七萬八千三百八十九
元，扣減兩造就被上訴人工程瑕疵及延誤部分合意減少金額計二百五十八萬六千三百
二十七元，上訴人尚應給付被上訴人三百三十九萬二千零六十二元。被上訴人本於承
攬法律關係，請求上訴人給付工程款三百三十九萬二千零六十二元及其利息，於法有
據。因而維持第一審所為命上訴人給付三百二十七萬一千一百零九元及其利息部分（
上訴人就第一審敗訴判決提起第二審上訴，其中之十二萬零九百五十三元本息部分，
業經更審前第二審為上訴人敗訴之判決確定）之判決，駁回上訴人該部分之上訴，經
核尚無違誤。查第三審發回更審之事件，受發回之法院應受其拘束者，依民事訴訟法
第四百七十八條第三項規定，以關於法律上之判斷即法律上之見解為限。至發回之意
見，非法律上之判斷，而為調查事實之指示，或事件發回後，經調查證據之結果，與
發回時所依據之事實不一致者，受發回之法院均不受其拘束。本件原審依據調查證據
為辯論之結果，認兩造就系爭工程款已成立應付款之和解，而為上訴人敗訴判決，並
不違背法令。上訴人徒就原審取捨證據、認定事實之職權行使，執詞指摘其為不當，
求予廢棄，非有理由。
據上論結，本件上訴為無理由，依民事訴訟法第四百八十一條、第四百四十九條第一
項、第七十八條，判決如主文。
中      華      民      國    八十八    年      九      月      三      日
                              最高法院民事第三庭
                                  審判長法官  范  秉  閣
                                        法官  朱  建  男
                                        法官  曾  煌  圳
                                        法官  許  澍  林
                                        法官  鄭  玉  山
      右正本證明與原本無異
                                              書  記  官
中      華      民      國    八十八    年      九      月    二十一    日
